臺灣桃園地方法院民事判決　　　　　　 99年度重訴字第235號
原　　　告　楊袁偉如
訴訟代理人　謝碧鳳律師
被　　　告　財團法人薇閣文教公益基金會
法定代理人　李傳洪
訴訟代理人　黃家金
上列當事人間請求分割共有物事件，本院於民國100 年4 月15日
言詞辯論終結，判決如下：
    主      文
兩造共有之坐落桃園縣觀音鄉○○段六九０地號土地（地目：田
；面積：六二三二點一九平方公尺）應予原物分割，其分割方法
：如附圖所示褐色部分面積五六八三點二六平方公尺分歸原告取
得，藍色部分面積五四八點九三平方公尺分歸被告取得。
訴訟費用由被告負擔百分之九，餘由原告負擔。
    事實及理由
壹、程序方面：
    按訴狀送達後，原告不得將原訴變更或追加他訴，但有被告
    同意或請求之基礎事實同一之情形者，不在此限；被告於訴
    之變更或追加無異議，而為本案之言詞辯論者，視為同意變
    更或追加，民事訴訟法第255 條第1 項但書第1 、2 款、同
    條第2 項分別定有明文。又所謂請求之基礎事實同一，係指
    變更或追加之訴與原訴之主要爭點有其共同性，各請求利益
    之主張在社會生活上可認為同一或相關，而就原請求之訴訟
    及證據資料，於審理繼續進行在相當程度範圍內具有同一性
    或一體性，得期待於後請求之審理予以利用，俾先後兩請求
    在同一程序得加以解決，避免重複審理，進而為統一解決紛
    爭者，即屬之，最高法院95年度臺上字第1573號判決意旨可
    資參照。查本件原告起訴時，其訴之聲明原為：兩造共有之
    坐落桃園縣觀音鄉○○段690 地號土地（下稱系爭土地）應
    予分割如起訴狀之附圖所示A 部分土地（面積5683.26 平方
    公尺）分歸原告取得，B 部分土地（面積548.93平方公尺）
    分歸被告取得。嗣於本件起訴狀送達被告後之民國100 年4
    月15日本院言詞辯論期日，當庭變更其聲明為：如主文第1
    項所示。核原告上開聲明之變更，其基礎事實仍為系爭土地
    之分割，所使用之訴訟資料具共同性，堪認請求之基礎事實
    同一，且被告無異議而為本案言詞辯論，視為同意變更。揆
    諸上開法律及說明，原告所為變更，於法並無不合，應予准
    許。
貳、實體方面：
一、原告起訴主張：（一）系爭土地為兩造共有，原告就系爭土
    地之所有權應有部分為6212/6812 ，被告之所有權應有部分
    則為600/6812。兩造就系爭土地並無不得分割之協議，惟原
    告於99年5 月20日以臺北漢中郵局第288 號存證信函請求被
    告協議分割系爭土地，被告迄未回應。（二）系爭土地之地
    目為田，使用地類別為農牧用地，雖為農業發展條例（下稱
    農發條例）第3 條第11款所規範之耕地，且被告依原告主張
    之分割方法所取得之土地面積小於0.25公頃（即2,500 平方
    公尺），然系爭土地為兩造於89年1 月4 日前所共有之土地
    ，依農發條例之例外規定，非受不得分割之限制，是系爭土
    地並無禁止分割契約或使用目的上之限制。爰依民法第82 3
    條提起本訴等語，並聲明如主文第1 項所示。
二、被告則稱：系爭土地並無不可分割之情事，伊同意原告提出
    之分割方法，且無其他分割方法，請求本院裁判分割。
三、得心證之理由：
（一）查系爭土地為兩造所分別共有，原告就系爭土地之所有權
      應有部分為6212/6812 ，被告之所有權應有部分則為600/
      6812。兩造就系爭土地並無禁止分割之約定，亦無分管契
      約，且兩造於本件繫屬前無法就系爭土地之分割達成協議
      等情，業據原告提出系爭土地之土地登記謄本為證（本院
      卷第9 頁）並為兩造所不爭執，自堪信為真實。
（二）按各共有人，除法令另有規定外，得隨時請求分割共有物
      ，但因物之使用目的不能分割或契約訂有不分割之期限者
      ，不在此限；分割之方法不能協議決定，或於協議決定後
      因消滅時效完成經共有人拒絕履行者，法院得因任何共有
      人之請求，命為以原物分配於各共有人，民法第823 條第
      1 項、第824 條第2 項第1 款前段、分別定有明文。查本
      件兩造所共有之系爭土地，無不為分割之約定，且兩造前
      又未能協議決定分割方法等情事，既經認定如前，揆諸上
      揭法律規定，原告請求裁判分割系爭土地，自屬有據。
（三）原告主張系爭土地之分割方法，就如附圖所示褐色部分面
      積5683.26 平方公尺分歸原告取得；藍色部分面積548.93
      平方公尺分歸被告取得；又被告同意原告所提出之分割方
      法。且查：系爭土地靠近同段696 地號土地處，其東半部
      有鋪設柏油（本院卷第90頁下圖照片），柏油之東北方有
      原告母親所種植之菜園（本院卷第90頁上圖照片），除上
      開柏油及菜園外，系爭土地內均為無人耕作，雜草叢生之
      荒廢農地（本院卷第91頁上圖照片）。又系爭土地東南方
      ，與系爭土地毗鄰之同段688 地號土地之東半部，現為水
      溝，故從系爭土地無法經由與其東南方相鄰之同段688 地
      號土地部分進出（本院卷第91頁下圖照片）。至同段688
      地號土地內，除上開鋪設水溝部分外，得以行走，且如附
      圖所示688(1)部分並有鋪設柏油，鋪設範圍延伸至與系爭
      土地西側相鄰之部分，為寬度約1.5 公尺之小徑等情，業
      經本院依勘驗現場並囑託桃園縣中壢地政事務所（下稱中
      壢地政事務所）測量人員測量無誤，有勘驗筆錄、系爭土
      地現場照片及桃園縣中壢地政事務所中地法土字第54700
      號複丈成果圖在卷可佐（本院卷第81至84頁、第90頁、第
      91頁、第94頁）。是堪認原告所主張之分割方法，已顧及
      兩造出入分割後之系爭土地之便利。
（四）按每宗耕地分割後每人所有面積未達0.25公頃者，不得分
      割，但農發條例89年1 月4 日修正施行前之共有耕地，得
      分割為單獨所有，其分割後之宗數，不得超過共有人人數
      ，農發條例第16條第1 項但書第4 款、同條第2 項分別定
      有明文。查系爭土地之使用分區為特定農業區農牧用地，
      固屬農發條例所稱之耕地，此有系爭土地之登記謄本及中
      壢地政事務所函文可稽（本院卷第9 、109 頁），且依原
      告主張之分割方法，被告所分得之系爭土地雖僅有548.93
      平方公尺，未及0.25公頃（即2,500 平方公尺）。然查：
      原告係於82年間因買賣而取得系爭土地之所有權應有部分
      6212/6812 ，而被告則係於43年間即已取得系爭土地之所
      有權應有部分600/6812，此有系爭土地之登記謄本可稽（
      本院卷第9 頁），故系爭土地屬農發條例89年1 月4 日修
      正施行前之共有耕地，不受該條例第16條不得分割之限制
      ；又原告所提出之分割方法，分割後之宗數為2 宗，並未
      超過系爭土地原有之共有人人數（即2 人）。且本院復依
      職權函詢中壢地政事務所，該所以100 年4 月7 日中地測
      字第1001001847號函文回覆稱原告所提出之分割方法，不
      受農發條例第16條不得分割之限制（本院卷第109 頁），
      是堪認原告所提分割方法，不悖於土地不得分割之限制。
四、從而，本院審酌被告同意原告所提出之分割方法，且原告所
    提之分割方法已顧及兩造對於系爭土地之進出便利，並兼顧
    兩造分得土地之經濟效用及共有人對土地之使用利益等情，
    堪認本件原告主張之分割方法係適當、公允，且系爭土地並
    無不得依原告所提方案為分割之限制，爰將兩造共有之系爭
    土地，分割如附圖所示褐色部分面積5683.26 平方公尺分歸
    原告取得，藍色部分面積548.93平方公尺分歸被告取得。
五、末按，因共有物分割、經界或其他性質上類似之事件涉訟，
    由敗訴當事人負擔訴訟費用顯失公平者，法院得酌量情形，
    命勝訴之當事人負擔其一部，民事訴訟法第80條之1 定有明
    文。分割共有物訴訟乃具非訟事件之性質，兩造各自主張之
    分割方法，僅供法院參考，法院應依民法第824 條命為適當
    之分配，斟酌何種分割方法較能增進共有物之經濟效益，並
    兼顧兩造利益以為決定，不受任何共有人主張之拘束，亦不
    因何造起訴而有不同。故法院縱認原告請求分割共有物為有
    理由，並採納其分割方法，惟兩造均因系爭土地之分割而蒙
    其利，是應審酌兩造可因本件分割共有物事件所獲得之利益
    ，關於訴訟費用負擔，應以兩造共有人應有部分比例負擔訴
    訟費用，方不致失衡。從而，本院認本件訴訟費用應由兩造
    依分割可得之利益比例負擔，爰判決如主文第2 項所示。
六、訴訟費用負擔之依據：民事訴訟法第80條之1。
中    華    民    國   100    年    5     月    6     日
                民事第三庭  法  官  毛彥程
以上正本係照原本作成。
如對本判決上訴，須於判決送達後20日內向本院提出上訴狀。如
委任律師提起上訴者，應一併繳納上訴審裁判費。
中    華    民    國   100    年    5     月    9     日
                            書記官  伍幸怡